【裁判字號】    98,抗,955
【裁判日期】    980714
【裁判案由】    假扣押
【裁判全文】
臺灣高等法院民事裁定                   98年度抗字第955號
抗  告  人  喻台生即喻台生建築師事務所
代  理  人  劉志鵬律師
            郭宏義律師
            孫丁君律師
相  對  人  國防部總政治作戰局
法定代理人  鄭瑞堅
代  理  人  林志宏律師
上列當事人間假扣押事件，抗告人對於中華民國98年1月10日臺
灣臺北地方法院98年度裁全字第145號裁定，提起抗告，本院裁
定如下：
    主  文
抗告駁回。
抗告費用由抗告人負擔。
    理  由
一、相對人於原法院聲請意旨略以：國防部於民國86年12月22日
    與抗告人簽訂台北縣陸光一村新建工程（下稱系爭工程）之
    委託設計監造契約（下稱系爭契約），並由相對人承受系爭
    契約之權利義務。系爭工程已於97年間竣工，惟系爭工程經
    專案管理機關即內政部營建署（下稱營建署），於97年7月1
    日以營授北字第0973182778號函通知相對人，因抗告人之疏
    失，致增加系爭工程經費，包括：1、系爭工程9次辦理變更
    設計追加減預算並修正施工預算書，其中因抗告人數量計算
    錯誤、設計圖說疏漏等因素造成實作數量與契約數量差異大
    於10%須辦理變更設計追加減帳，應追加金額為新台幣（下
    同）154,948,312.52元，應追減金額為115,842,850.91元，
    合計淨追加金額為39,105,461.96元（四捨五入為39,105,46
    2元），此淨追加金額乃抗告人之數量計算錯誤造成增付工
    程款之損害；2、因抗告人圖說疑義解釋延誤、圖樣補充延
    誤，致系爭工期延宕，屬抗告人責任部分共676天，此增加
    工程保險費7,093,554元；3、系爭工程經核定不計工期及展
    延工期後之完工期限為97年2月15日，排除因抗告人設計疏
    失所致之工期延長，預訂應於95年5月19日完工，自95年5月
    20日起至97年2月15日止，此段期間因物價指數變動增付之
    物調款差異金額為558,381,913元。總計，可歸責於抗告人
    之事由，造成相對人需增加系爭工程經費總計為604,580,92
    9元（計算式：39,105,461元＋7,093,554元＋558,381,913
    元＝604,580,929元），依系爭契約第10條罰則2及民法第22
    7條規定，抗告人應賠償相對人上開金額之損失，經扣除抗
    告人於相對人處尚得領取之監造酬金165,502,363元，抗告
    人應賠償相對人439,078,566元。惟抗告人受委任辦理相對
    人眾多眷村改建新建工程之設計監造，近年來，在履行委託
    設計監造契約義務之履約能力及履約誠信顯有不足，致有給
    付遲延及給付不完全之情形，抗告人顯有無足夠資力雇用設
    計人員按時履約情形。另抗告人就系爭工程曾以94年8月12
    日（94）喻陸建字第15054號函表示，對因其釋疑錯誤造成
    已澆置之樓板混凝土數量增加導致須增加之工程費用838,50
    1元願意承擔，但迄今未依其承諾給付前揭增加之工程費，
    恐日後有不能強制執行或甚難執行之虞，爰依民事訴訟法第
    522條、523條規定，願供擔保以代釋明之不足，請就抗告人
    之財產在439,078,566元範圍內，准予宣告假扣押等語。
二、抗告人抗告意旨略以：抗告人辦理系爭工程之設計工作，設
    計成果業於91年1月23日交付相對人，並經相對人審查通過
    ，於91年2月27日以（91）祥祉字第02150號函同意核備。但
    相對人遲至97年12月8日始以台北南陽郵局第5888號存證信
    函主張抗告人上開設計工作瑕疵並請求損害賠償，顯已逾民
    法第498條第1項規定之法定權利主張期間，相對人自不得再
    對抗告人為任何請求。依系爭契約第10條第6項約定：「乙
    方（即抗告人）保證設計並無錯誤之處，但若經財團法人台
    灣營建研究院或行政院公共工程委員會爭議處理小組認定發
    生錯誤係可歸責於乙方而導致變更設計致增加工程費時，除
    不給該部分之設計監造酬金外，其對甲方（即相對人）造成
    之損失應負賠償責任」等語，可知，抗告人之設計工作是否
    有過失？相對人對抗告人是否有損害賠償請求權存在？上開
    系爭契約既約定應由「財團法人台灣營建研究院」或「行政
    院公共工程委員會爭議處理小組」認定。在此之前，相對人
    並無任何權利可得主張。又相對人僅提出系爭工程契約書，
    尚不足認相對人就假扣押之「請求」已盡釋明之責；相對人
    仍應提出其他「具體、特定」之證據，以釋明其「請求」業
    經「財團法人臺灣營建研究院」或「行政院公共工程委員會
    爭議處理小組」認定。又相對人主張其對抗告人有604,580,
    929元之損害賠償請求權，並以其中之439,078,566元為本件
    假扣押之「請求」。相對人僅提出聲證8號之營建署函文以
    為其「請求」存在之依據，但依抗告人所提抗證11號之營建
    署函文可知，營建署已明確表示無法認定抗告人辦理系爭契
    約是否有造成相對人之損失。故抗告人所提抗證11號之營建
    署函文，已足使相對人之「請求」失其所據。另相對人在原
    審假扣押聲請狀中，僅泛稱抗告人「顯有隱匿財產藉以脫免
    強制執行之虞」、「可輕易藉由債權轉讓之方式隱匿脫產於
    他人名下」，惟就抗告人有何隱匿財產或脫產之行為？相對
    人為何有日後不能強制執行或甚難執行之虞？均未釋明，亦
    不符假扣押聲請之要件。是相對人上開之聲請，顯與民事訴
    訟法第526條第1、2項規定之要件不符，原裁定竟予准許，
    自有違誤，爰請求廢棄原裁定，駁回相對人假扣押之聲請等
    語。
三、按債權人就金錢請求或得易為金錢請求之請求，欲保全強制
    執行，得聲請假扣押。而請求及假扣押之原因，應釋明之。
    民事訴訟法第522條第1項、第526條第1項分別定有明文。又
    所謂假扣押之原因，依同法第523條規定，係指日後有不能
    強制執行或甚難執行之虞或應在外國為強制執行之情形，如
    債務人浪費財產，增加負擔，或就其財產為不利益之處分，
    將成為無資力之狀態，或將移住遠地、逃匿無蹤、隱匿財產
    等（最高法院19年抗字第232號判例意旨參照）。另「證明
    」與「釋明」在構成法院之心證上程度未盡相同，所謂「證
    明」，乃當事人提出之證據方法，足使法院產生堅強之心證
    ，可以完全確信其主張為真實而言，而所謂「釋明」，則為
    當事人提出之證據未能使法院達於確信之程度，僅在使法院
    得薄弱之心證，信其事實上之主張大概為如此者而言，二者
    非性質上之區別，而係分量上之不同。是聲請假扣押程序乃
    係保全之程序，而非確定私權之訴訟程序，如符合上述假扣
    押之要件，並經債權人釋明請求及假扣押之原因存在或雖有
    釋明不足而債權人陳明願供擔保或法院認為適當者，法院得
    定相當之擔保，命供擔保後為准許假扣押之裁定，至於債權
    人之本案債權於實體上是否正當，屬本案實體問題，非假扣
    押保全程序中所得審認。
四、經查：
（一）相對人主張「假扣押請求」之原因事實，業據相對人提出
      委託設計監造契約、台北縣陸光一村新建工程採購契約節
      本、工程附約、民事起訴狀、開庭通知、行政院公共工程
      委員會調0000000號調解不成立證明書、營建署97年7月1
      日營授北字第0973182778號函、台北縣陸光一村新建工程
      屬設計廠商疏失追加減金額一覽表、營建署台北縣陸光一
      村新建工程工期分析表、營建署97年5月19日營署北字第
      0973181708號函及台北縣陸光一村物價指數調整款明細表
      等以為釋明。經核相對人上開之釋明，抗告人雖辯以：相
      對人主張其對抗告人有604,580,929元之損害賠償請求權
      ，並以其中之439,078,566元為本件假扣押之「請求」，
      惟相對人僅提出營建署97年7月1日營授北字第0973182778
      號函為其「請求」存在之依據。但依營建署98年4月30日
      營授北字第0983181246號函文，可知，營建署已明確表示
      無法認定抗告人辦理系爭契約是否有造成相對人之損失等
      語。查：依營建署98年4月30日營授北字第0983181246號
      函文記載：「說明：……三、本署前以97年7月1日營授北
      字第0973182778號函，提供之設計廠商疏失責任項目及因
      而增加之工程費金額，系依貴局要求，爰提供貴局工程施
      工費支出詳情，惟該增加之工程金額是否即為業主損失，
      本署無法認定，……。四、……惟本工程延長工期之因素
      尚包括有甲方因素、不可抗力因素等，故本署前述提供之
      物調款金額，是否即為設計監造單位所造成業主之損失，
      本署已於98年3月31日赴貴局說明，並再次澄清損失金額
      本署無法認定…」等語（本院卷第47頁），可知，營建署
      上開之函文，非謂相對人未因抗告人執行設計工作之過失
      或不當而受有增加工程費之損害，而係就相對人所增加之
      上揭金額是否應由抗告人負責，無法認定而已，是相對人
      是否有上開請求權存在，尚待本案為實體之認定，準此，
      自難認抗告人前開之抗辯可採。至抗告人其餘就「假扣押
      請求」部分，所為之前揭抗辯，亦均屬債權人之本案債權
      於實體上是否正當之本案實體問題，非假扣押保全程序中
      所得審認。從而，應認相對人就「假扣押請求」之釋明，
      已使本院得薄弱之心證，信其事實上之主張大概如此。
（二）另關於「假扣押原因」部分，相對人於本院復主張：抗告
      人有移轉財產於他人名下，對財產為不利益處分，意圖規
      避強制執行之情形，此觀抗告人名下原有彰化縣彰化市○
      ○段南郭小段154-361、154-585地號土地、台北縣永和市
      ○○段676建號建物房地所有權，卻分別於98年1月5日將
      前揭彰化市之2筆土地以夫妻贈與方式移轉予其配偶蔡碧
      雰，98年1月1日以買賣名義將永和市之房地移轉予其女喻
      文莉，並均於98年1月17日完成所有權移轉登記；另依抗
      告人96年度各類所得資料清單其於華南商業銀行雙和分行
      之存款利息所得即有51,922元，然相對人對抗告人執行假
      扣押時，抗告人於該分行之存款餘額卻僅餘10,535元，益
      見抗告人於相對人為假扣押前早已移轉隱匿其存款於他處
      ，相對人若不對抗告人財產為假扣押，確有將來不能強制
      執行或恐難強制執行之虞等語，並提出土地、建物第2類
      登記謄本、財政部臺北市國稅局財產歸屬資料清單、戶籍
      謄本、96年度各類所得資料清單，及華南商業銀行雙和分
      行98年2月24日（98）華雙和存字第35號函（本院卷第110
      至117頁）以為釋明。抗告人辯以：抗告人因健康因素，
      自96年起即著手進行遺產及贈與稅之財產規劃，並無刻意
      移轉財產於他人名下，意圖規避強制執行等語。經查：
  １、抗告人於95年9月初，出現胸悶、氣短、呼吸困難等狀症
      ，於95年9月6日前往國防醫學院三軍總醫院就診治療。經
      醫師初步診斷為心臟冠狀動脈疾病，旋於同年月日緊急安
      排住院接受「心導管檢查」，其後施以「冠狀動脈氣球擴
      張術」及「血管內支架置放」手術，而於同年月9日術後
      出院，且於96年間，分別於96年5月28日及同年8月30日贈
      與次女喻文質500,000元及3,104,000元，合計3,604,000
      元，以供其購置位於高雄縣高樹鄉之農地乙筆，此有國防
      醫學院三軍總醫院附設民眾診療服務處診斷證明書、存款
      存摺及土地所有權狀可按（本院卷第130至138頁）。
  ２、又抗告人於97年12月11日及98年1月1日，先後將台北縣永
      和市○○路305巷16弄22號3樓房地，贈與予長女喻文莉，
      並於98年1月5日，將位於彰化縣彰化市○○路○段191巷11
      號之建物及土地贈與配偶蔡碧雰，亦有台北縣中和地政事
      務所土地及建物所有權狀、移轉登記資料、財政部臺灣省
      北區國稅局贈與稅繳清證明書，及彰化縣彰化地政事務所
      土地及建物所有權狀暨移轉登記資料可憑（本院卷第139
      至154頁）。
  ３、觀諸抗告人於相對人聲請本件假扣押前，即曾因系爭工程
      向相對人請求給付工期延長之監造補償費，而向行政院公
      共工程委員會提起履約爭議調解，相對人於該履約爭議調
      解會議中，即曾提出：因系爭工程之工期展延，有部分係
      因可歸責於抗告人設計疏失因素，造成相對人鉅額損失，
      相對人亦擬向抗告人起訴求償，故如認抗告人有得請求工
      期延長監造補償費之情形，相對人亦將就抗告人所得主張
      之損害賠償金額主張抵銷，抵銷不足部分尚將對抗告人起
      訴求償，此有相對人於97年10月27日陳述意見（四）書及
      行政院公共工程委員會97年11月7日之調解不成立證明書
      可憑（本院卷第183至189頁）。可知，抗告人於97年10月
      間即知相對人擬對其起訴請求損害賠償，而抗告人移轉上
      開２所述不動產之時間點，與抗告人知悉相對人擬對其採
      取訴訟之時間接近，移轉筆數又非僅係1筆，且較之上開
      １之情形積極，則相對人就「假扣押原因」所為之釋明，
      亦使本院得薄弱之心證，信其事實上之主張大概如此。至
      相對人就此部分所提出之其餘釋明，本院既已認相對人上
      開之釋明可採，自無再論述其餘釋明之必要，併此敘明。
（三）又相對人就上開之釋明雖尚有不足，惟其既陳明願供擔保
      ，應認足補其釋明之不足，則揆諸上揭三之說明，法院自
      得定相當之擔保，命供擔保後准為假扣押。原法院乃定相
      當之擔保，命相對人供擔保後准為假扣押之裁定，依法並
      無不合。抗告意旨指摘原裁定不當，聲明廢棄，為無理由
      ，應予駁回。
五、據上論結，本件抗告為無理由，爰裁定如主文。
中    華    民    國    98    年     7    月    14    日
                  民事第十二庭
                      審判長法  官  陳駿璧
                            法  官  連士綱
                            法  官  陳邦豪
正本係照原本作成。
本裁定除以適用法規顯有錯誤為理由外，不得再抗告。如提起再
抗告，應於收受後10日內委任律師為代理人向本院提出再抗告狀
。並繳納再抗告費新台幣1000元。
中    華    民    國    98    年     7    月    15    日
                              書記官  李佳樺


司法院資訊處製作；財團法人民間司法改革基金會備份。
